【裁判字號】    90,自,94
【裁判日期】    920325
【裁判案由】    背信等
【裁判全文】
臺灣屏東地方法院刑事判決                              九十年度自字第九四號
    自  訴  人  戊○○
    自  訴  人  丙○○
    自  訴  人  乙○○
    自  訴  人  己○○
    右四人共同
    自訴代理人  高金印律師
    自  訴  人  丁○○
    被      告  辛○○
    被      告  庚○○
    右二人共同
    選任辯護人  蔡將葳
    被      告  甲○○
右列被告因背信等案件，經自訴人提起自訴，本院判決如左：
    主  文
辛○○、庚○○、甲○○均無罪。
    理  由
一、自訴意旨略以：緣自訴人等之父親張金俊（已於民國九十年十月三十一日死亡）
    ，其於七十四年至七十八年擔任屏東縣萬巒地區農會（以下簡稱萬巒農會）監事
    期間，因萬巒農會於七十七年十一月二十一日出資標售取得屏東縣萬巒鄉○○段
    ００二０四、００二０五、００二０六、００二０七等地號農地，惟法令規定農
    民團體無法取得自耕能力證明書，故以張金俊之名義登記為所有權人迄今。於此
    期間，被告萬巒農會總幹事辛○○、前任理事長沈慶義（已死亡）、現任理事長
    即被告曹玉成及承辦代書即被告甲○○等，為圖不法利益，竟未得張金俊之同意
    簽名，擅自盜用其印章，明顯違背張金俊之意思，先後於七十九年九月十一日設
    定前揭土地中二筆之抵押權，八十七年十一月十一日設定前揭土地中一筆之抵押
    權，被告等共同犯行使偽造文書設定抵押權，且違法背信之行為，以行其詐欺之
    實，因認被告等有刑法第二百十六條、第二百十七條之偽造文書及盜用印章罪及
    同法第三百三十九條之詐欺罪、第三百四十二條之背信罪嫌。
二、自訴人認被告辛○○、庚○○、甲○○涉犯前開偽造文書、詐欺、背信等罪嫌，
    無非以不動產買賣契約憑證、土地及建物登記簿謄本、土地登記申請書、抵押權
    設定契約書、金融機構帳戶存摺及農會劃分土地位置圖等影本各一份資為論罪之
    依據。訊之被告辛○○、庚○○、甲○○均堅決否認有何自訴人所指之犯行，均
    辯稱：前揭建物及土地當時是信託登記在張金俊的名下，後來因為農會的要求才
    設定抵押權給農會，而且辦理抵押權的印鑑是張金俊自己去辦的等語。
三、按犯罪事實應依證據證據認定之，無證據不得推定其犯罪事實；又不能證明被告
    犯罪或其行為不罰者，應諭知無罪之判決；刑事訴訟法第一百五十四條、第三百
    零一條第一項分別定有明文。又刑法第三百三十九條第一項之詐欺罪，以意圖為
    自己或第三人不法所有，以詐術使人將本人或第三人之物交付為成立要件，所謂
    詐術使人交付，必須被詐欺人因其詐術而陷於錯誤，若其所用方法，不能認為詐
    術，亦不致使人陷於錯失，即不構成該罪（最高法院八十三年台非字第六十五號
    判決可參）。又按刑法第三百四十二條之背信罪，係以為他人處理事務者為犯罪
    主體，所稱為他人處理事務之緣由，固包括因法律行為而為他人處理事務之情形
    在內，然其因法律行為為他人處理事務者，必須此項法律行為具備適法性。次按
    ，刑法上背信罪所指為他人處理事務，在性質上應限於具有相當責任性之事務，
    而且行為人在處理上有權作成決定，或是行為人在處理上需要作成決定之事務。
    若他人對於行為人並無相當之授權，兩者之間並不存在所謂之信託關係，行為人
    所從事者只是轉達之工作，無需也無權作成任何決定者，則非背信罪所指之事務
    （最高法院八十五年度台上字第六六○號刑事判決參照）。
四、經查：
  (一)坐落屏東縣萬巒鄉○○段六一八地號土地及地上建物，係萬巒農會於七十七年十
    一月間出資標購取得，惟因法令限制，農民團體無法取得自耕能力證明，而以當
    時農會監事張金俊為名義登記所有人等情，自訴人與被告等均自承無訛，堪信為
    真實。
  (二)本件癥結係在於前揭土地及建物之抵押權設定契約書上所蓋的自訴人父親張金俊
    印章，是否為被告等所盜用或受被告等所騙？茲分析如次：
    1.前述土地及建物因法令之限制無法登記為萬巒農會所有，而以農會監事張金俊
      為名義所有權人，此為社會常見的情形，而真正的所有人常以設定登記為抵押
      權之權利人，以保障自己的權益，俗稱「反擔保設定」。本件萬巒農會與張金
      俊雙方在抵押設定登記契約書之聲請登記以外約定事項載明「本件張金俊承認
      本件係萬巒地區農會出資拍賣（標售）取得，惟因法令上規定，農民團體無法
      取得自耕能力證明書，故以張金俊之名義暫時登記為所有人，俟日後法令修改
      可以分割登記或開放自由買賣或可以分割、移轉過戶予第三者時，張金俊或其
      合法繼承人無條件提供有關證明文件辦理移轉過戶登記。本件係擔保土地及建
      物全部保障，並不是金錢借貸關係，故不定期限，亦不收利息，將來不得以借
      貸關係處理之。」，此有前述土地及建物抵押權設定聲請書附卷可參，足證本
      件抵押權之登記是萬巒農會為保障自身的權益而設定，登記義務人張金俊並無
      實質之損害。
    2.按辦理抵押權設定登記，依法相關申請文件須由債務人蓋用印鑑章，及出具印
      鑑證明，前述抵押權設定登記申請書及契約書均蓋用張金俊之印鑑章，並檢附
      張金俊之印鑑證明及戶籍謄本，而印鑑證明之申請，依印鑑登記辦法第七條之
      規定：申請印鑑證明應由當事人或其受委任人填具申請書並繳驗國民身分證，
      申請辦理。由其受委任人申請者，並應附繳委任書。且自訴人自承張金俊之印
      鑑章都放在家裡，是張金俊之印鑑證明應係其本人提出。
    3.右述土地及建物三次抵押權設定之登記日期，二次於七十九年九月十一日、一
      次於八十七年十一月十一日，而張金俊於九十年十月三十一日死亡，在張金俊
      生前均並未對被告等提出訴訟，而自訴人繼承後遽指被告等有盜用印章及詐欺
      犯行，且未指出積極證據證明，自訴人之片面指訴尚難採信。
    4.被告辛○○、庚○○、甲○○與自訴人之父親張金俊間並無信託契約之受託人
      及委託人之關係，而自訴人又未能指述其父親張金俊究係委託被告處理何事，
      尚與刑法背信罪所稱為他人處理事務之構成要件不符，因之被告等人既非屬刑
      法背信罪所規範之犯罪主體，自難以該罪相繩。
  (三)綜上所述，尚難僅憑自訴人片面之指訴，遽認被告等有前述之犯行，此外復查無
    其他積極事證足以證明被告有何犯行，自屬不能證明被告犯罪。
據上論斷，應依刑事訴訟法第三百四十三條、第三百零一條第一項，判決如主文。
中      華      民      國      九十二      年    三    月    二十五    日
                                   臺灣屏東地方法院刑事第五庭
                                          法  官  羅森德
右正本證明與原本無異。
如不服本判決應於收受本判決後送達後十日內向本院提出上訴書狀，其未敘述上訴理
由者，並得於提起上訴後十日內向本院補提理由書狀（均須按他造當事人之人數附繕
本 ）「切勿逕送上級法院」
                                          書記官   劉音利
中      華      民      國      九十二      年    三    月    二十五    日


司法院資訊處製作；財團法人民間司法改革基金會備份。
